臺灣高雄地方法院刑事判決　　　　　　　92年度訴字第2237號
公　訴　人　臺灣高雄地方法院檢察署檢察官
被　　　告　乙○○
選任辯護人　劉新安律師
上列被告因違反毒品危害防制條例案件，經檢察官提起公訴（91
年度偵字第17774號），本院判決如下：
    主  文
乙○○無罪。
    理  由
一、公訴意旨略以：被告乙○○及共同被告丙○○（販賣毒品犯
    行，業經法院判處有期徒刑12年確定）係同居男女朋友關係
    ，其等明知海洛因業經公告列為毒品危害防制條例所管制之
    第一級毒品，因具成癮性、濫用性及對社會危害性，不得製
    造、運輸、販賣、意圖販賣而持有、轉讓、施用或持有，竟
    仍共同基於販賣第一級毒品海洛因牟利之犯意聯絡，由丙○
    ○向年籍不詳綽號「阿耶」之成年男子購入第一級毒品海洛
    因，利用研磨機、電子磅秤及夾鍊袋將之分裝成小包，自民
    國（下同）91年3 月間起迄91年4 月間止，與乙○○共同利
    用0000000000號行動電話對外聯繫並約定交易地點之方式，
    以每包海洛因新臺幣（下同）2000元至5000元不等之價格，
    販賣予張崇銘。於91年4 月12日上午11時許，為警前往高雄
    縣岡山鎮○○○路112 號11樓之1 執行搜索時，適張崇銘以
    其行動電話號碼0000000000撥打丙○○之0000000000號行動
    電話，言明「買二」，即以2000元之代價，向丙○○購買第
    一級毒品海洛因。待張崇銘抵達上開處所時，果然將2000元
    放在其所駕駛自用小客車之左前門內側把手處而為警當場查
    獲，經警扣得丙○○所有之變造駕駛執照2 張、海洛因17包
    （淨重共計81.66 公克，包裝重共計10.93 公克）、甲基安
    非他命5 包、研磨機1 台、電子磅秤1 台、夾鍊袋5 大包、
    分裝用削尖吸管4 支、販毒所得187400元、帳冊1 本及偽鈔
    63張等物，並扣得張崇銘所持用之行動電話機具1 台及現金
    2000元，因認被告乙○○共同觸犯毒品危害防制條例第4條
    第1 項販賣第一級毒品罪嫌等語。
二、按犯罪事實應依證據認定之，無證據不得認定犯罪事實，又
    不能證明被告犯罪者，應諭知無罪之判決，刑事訴訟法第
    154 條第2 項、第301 條第1 項分別定有明文。次按被告之
    自白，不得作為有罪判決之唯一證據，仍應調查其他必要之
    證據，以察其是否與事實相符（刑事訴訟法第156 條第2 項
    參照），苟無法證明被告之自白與事實相符，根本即失其證
    據之證明力，不得採為判斷事實之根據，最高法院46年台上
    字第809 號判例意旨參照。又刑事訴訟法第161 條已於91年
    2 月8 日修正公布，其第1 項規定：檢察官就被告犯罪事實
    應負舉證責任，並指出證明之方法，因此檢察官對於起訴之
    犯罪事實，應負提出證據及說服之實質舉證責任，倘所提出
    之證據不足為被告有罪之積極證明，或其指出證明之方法，
    無從說服法院以形成被告有罪之心證，基於無罪推定之原則
    ，自應為被告無罪判決之諭知，最高法院92年度臺上字第
    128 號判例可資參照。另當事人得聲請法院調查證據，而法
    院為發見真實，亦得依職權調查證據，但限於維護公平正義
    或對被告之利益有重大關係之事項為限，修正刑事訴訟法第
    163 條第1 、2 項定有明文。故法院固得依職權調查證據，
    但並無蒐集證據之義務。蒐集證據乃檢察官或自訴人之職責
    ，事實審法院應以調查證據為其主要職責，其調查之範圍，
    亦以審判中所存在之一切證據為限，案內不存在之證據，即
    不得責令法院為發現真實，應依職權從各方面蒐集證據（最
    高法院91年度臺上字第5846號判決可資參照）。
三、公訴人認被告乙○○涉嫌共同販賣第一級毒品海洛因罪，無
    非係以被告91年4 月12日初到案時於警詢、偵查、聲押庭中
    之自白，共同被告丙○○不利益被告乙○○之陳述，證人張
    崇銘不利益被告之證詞，證人即警員張松照、張國政、林清
    發之證詞，監聽譯文，張崇銘行動電話，上開扣案毒品及分
    裝器具等件為其論據，訊據被告乙○○則堅詞否認有何共同
    販賣第一級毒品海洛因犯行，辯稱：伊於警詢中因施用毒品
    毒癮發作，精神迷糊，警察強令伊仍為陳述，係以不正當方
    法取供，故當時之自白並不可採；另丙○○、張崇銘並未明
    確證述伊參與販賣毒品犯行，伊僅曾介紹張崇銘予丙○○認
    識，並未協助丙○○販賣毒品等語，經查：
  (一)共同被告丙○○曾於91年4 月12日於警詢、偵查中，91年5
    月28日、91年11月13日、92年2 月13日於偵查中，另案（本
    院92年度訴字第68號、臺灣高等法院高雄分院93年度上訴字
    第993 號）審理時、94年8 月15日於本院審理時接受訊問，
    其中較不利益於被告之陳述，僅91年4 月12日曾於警詢中證
    述：「（本日中午約12時左右警方於現場執行搜索時，張崇
    銘以其行動電話撥打你之行動電話，當場表示要向你購買海
    洛因，‧‧你說你沒有賣毒品，作何解釋？）我沒有賣毒品
    。‧‧（張崇銘於警方調查中明確指稱自91年3 月初開始，
    每2 、3 天就以2000元代價在你住處樓下購買毒品施用‧‧
    同時警方長期實施通訊監察你使用之行動電話，監察內容顯
    示你以販賣毒品為業，現場又查獲大批毒品‧‧你為何不願
    據實以告，你作何解釋？）他只有2 、3 次電話聯絡我女朋
    友乙○○，再由我帶他去拿毒品。」等語（17774 號偵查卷
    頁11、12），其餘則均否認乙○○參與販賣毒品犯行。
  (二)另證人張崇銘曾於91年4 月12日於警詢、91年4 月24日、91
    年5 月21日、91年11月18日於偵查中接受訊問，其中較不利
    益於被告之證述，僅91年5 月21日偵查中證述「（是否曾向
    丙○○、乙○○買過毒品？）我曾經請丙○○幫我，但沒有
    請乙○○買過或叫他買過‧‧（何時、地認識丙○○？）於
    4 、5 年前乙○○在KTV 上班時認識，於91年2 月間乙○○
    說他的男朋友有辦法拿到毒品，就介紹我們認識，由於錢多
    就可以買到較便宜，所以就一起買。」（7872號偵查卷頁11
    背面），「（有無向丙○○或乙○○購買毒品海洛因？）我
    是去找丙○○一起出錢，由丙○○去買，所以我沒有向丙○
    ○或乙○○購買毒品。（直接向被告乙○○購買海洛因或向
    丙○○購買海洛因而與乙○○聯繫？）都有，我較多的是與
    丙○○聯繫，都是討論出資多少錢。（向被告乙○○購買幾
    次海洛因？）沒有。」等語（17774 號偵查卷頁135）， 其
    餘則均否認向乙○○購買毒品。
  (三)而自上開證言觀之，證人丙○○、張崇銘於到案之初，均曾
    明確否認被告乙○○參與丙○○販毒予張崇銘之行為，縱嗣
    為上開較不利益被告之陳述，然探究其等筆錄前後文之真意
    ，應僅為：張崇銘係經由乙○○認識丙○○，而乙○○又係
    丙○○之同居女友，張崇銘因欲取用毒品如聯絡不上丙○○
    時，偶爾會聯絡乙○○。至於張崇銘聯絡乙○○時，其中是
    否有明確告知係欲購買毒品，而請乙○○共同提供或幫忙聯
    絡丙○○提供毒品，或僅因乙○○係丙○○之同居女友，而
    請乙○○代為聯絡丙○○，自上開筆錄內容，尚難得知；又
    乙○○主觀上知悉之程度究竟如何，係為丙○○仲介聯絡販
    賣毒品事宜，或僅係單純知悉張崇銘與丙○○購買毒品事實
    ，但並未介入等重要情節，上開筆錄均未載明。因證人張崇
    銘業於93年3 月6 日死亡（見個人基本資料查詢結果表），
    致本院無從加以傳喚更為釐清，證人丙○○到庭後亦堅決證
    稱被告乙○○僅偶爾轉接電話，然並未參與販賣毒品等語，
    是就上開筆錄記載之疑義，自應為被告有利之認定；況乙○
    ○既係丙○○之同居女友，其等之共同朋友張崇銘如聯絡不
    上丙○○，而逕行聯絡乙○○，亦符常情，自不能僅以張崇
    銘偶爾會聯絡乙○○此項單一事實，遽認乙○○對於丙○○
    販賣毒品犯行，係居於共同販賣或幫助販賣之地位。
  (四)另司法警察人員依法實施監聽時，案外人曾加明持用之0000
    000000號行動電話曾於91年1 月16日凌晨5 時57分31秒至5
    時58分26秒間，撥打至丙○○持用之0000000000號電話，其
    等商量調用毒品販賣情事時，其間有一女子曾經插話內容如
    下：「（丙○○）：喂。（曾加明）：你那包沒大塊的吧？
    （丙○○）：沒有。（曾加明）：這樣對。（丙○○）：怎
    樣，你要用大塊的給我嗎？（曾加明）：沒有啦。（丙○○
    ）：大塊的比較好。（曾加明）：大塊的比較好？你來我算
    你很便宜了，這個時候叫我的貨。（丙○○）：怎樣。（曾
    加明）：沒有。（丙○○）：你之前不是都算我12萬？（曾
    加明）：你半夜叫我起來我不高興了。（丙○○）：加5 千
    喔，也有半夜叫要多5 千？（有一女子插話）：你當作夜間
    加成喔？（丙○○）：你有聽到吧？（曾加明）：好了」，
    又因乙○○遭監聽聽得曾持上開0000000000號電話撥打至00
    0000000 號電話訂叫披薩，或撥打回000000000 號屏東老家
    ，調查局人員因而研判上開插話女子應係丙○○女友乙○○
    等情，雖經證人即實施監聽警員張國政於偵查中證述在卷（
    17774 號偵查卷頁168 背面、180）， 並提出其所製作之監
    聽譯文、偵查報告書為證（偵查卷頁99、173）， 被告雖不
    爭執其曾撥打丙○○上開電話點叫披薩或撥打電話回老家，
    然堅決否認「你當作夜間加成哦？」為其聲音等語，經查：
    監聽譯文係被告以外之人於審判外之書面陳述，屬傳聞證據
    ，而檢察官亦未請求本院勘驗內容是否屬實，依刑事訴訟法
    第159 條第1 項規定，本無證據能力，而不能作為論罪證據
    （最高法院93年度台上字第5002號裁判意旨參照），合先敘
    明。再者，縱上開譯文內容記載屬實，且該插話女聲果係被
    告乙○○，然「你當作夜間加成哦？」此句話，至多僅能證
    明乙○○知悉丙○○有販毒之行為，且加入丙○○與毒販等
    人間之對話，然並不能證明乙○○即有積極幫助或共同參與
    販毒之行為。另上開對話內容既無法證明被告犯罪，本院認
    亦無本於公益依職權勘驗之必要，併此敘明。
  (五)公訴人另以證人即查獲警員張松照、林清發於偵查中之證詞
    ，現場查獲之毒品、分裝器具為論罪依據，然查：證人張松
    照、林清發於偵查中詳述91年4 月12日如何查獲張崇銘向丙
    ○○購買毒品情形，然均證承在該次查獲過程，並未發現被
    告乙○○參與或在場（17774 號偵查卷頁167 背面、180）
    ，故彼等之證詞，亦難直接論據被告犯罪。另自丙○○及被
    告乙○○房間內查獲變造駕駛執照2 張、海洛因17包（淨重
    共計81.66 公克，包裝重共計10.93 公克）、甲基安非他命
    5 包、研磨機1 台、電子磅秤1 台、夾鍊袋5 大包、分裝用
    削尖吸管4 支、販毒所得187400元、帳冊1 本及偽鈔63張等
    物，雖有高雄市政府警察局新興分局扣押物品目錄表在卷可
    稽（17774 號偵查卷頁27），而查獲之海洛因17包，經送驗
    後確呈毒品陽性反應，亦雖有法務部調查局鑑定通知書附卷
    可憑（91年度偵字第7872號頁24背面），然該毒品均係丙○
    ○所有，且供其販賣所用，迭據其證述在卷，亦經臺灣高等
    法院高雄分院93年度上訴字第993 號確定判決認定在案，均
    經本院調取卷宗核閱屬實；況且被告乙○○既係丙○○同居
    女友，則由其同居之房間查獲上開毒品，乃符常情，其至多
    亦僅能證明被告乙○○知悉丙○○販毒情節，尚難以此推斷
    被告有積極參與販賣之行為。
  (六)被告雖迭曾於91年4 月12日警詢自白稱：「（據丙○○筆錄
    供述，張崇銘要購買毒品時，平時都是她跟你聯絡？）以前
    都是張崇銘跟丙○○聯絡，但是最近幾次都跟我聯絡，聯絡
    都是交易毒品，有時候跟丙○○交易，有時跟我交易。」（
    17774 號偵查卷頁18），於同日偵查筆錄自白稱「（丙○○
    說張崇銘要買毒品時都是與你聯絡？）對，他打手機000000
    0000，每次交易4 、5 千元，有時我會拿貨給他，毒品是丙
    ○○我幫他賣，都是他們自己講好價錢，我再拿去給他。」
    （1617號偵查卷頁5 背面），於同日聲押庭時，於法官面前
    亦自白稱「（對檢察官羈押聲請書有何意見？）沒意見，我
    只有幫忙拿一次而已。」等語（本院91年度聲羈字第259 號
    卷頁3 背面），經查：
  １被告抗辯伊於警詢時毒癮發作，意識不清楚，但警察硬要伊
    回答，伊就隨便說，警詢自白應無證據能力等語，然查：證
    人即當時為被告製作筆錄之警員甲○○乃到庭明確證稱：「
    （製作筆錄之時，被告當時之精神狀況如何？有無施用毒品
    ？）很平靜，很正常，而且當時否認有施用毒品。（被告抗
    辯精神不濟，有趴在桌上睡覺，另外一位警察有拿立可白丟
    她，叫她起來，有何意見？）我們是在大辦公室訊問被告，
    旁邊有很多人，不可能有此情形。」等語明確在卷（審判筆
    錄頁4 、5）， 另參酌：倘被告於警詢當時，果真有不適合
    接受訊問之情形，衡情於同日之偵查庭或聲押庭中，應會向
    承辦檢察官或法官為上開抗辯，然其均未如此，乃有違常情
    ，故本院認證人甲○○之證詞較為可信，被告於警詢中之自
    白，並非係在意識不清楚之情形而為之，亦無遭受任何不正
    當方法取供，合先敘明。
  ２雖被告之自白係出於任意性，然仍應調查其他證據，以察與
    事實是否相符，如無補強證據，仍不得單以被告之自白，作
    為論罪之依據，已如前述。查：被告於94年4 月12日到案當
    日雖先後為上開自白，然其嗣後於91年5 月14日偵查庭以後
    至本院審理期間，即均翻異前詞，堅決否認有何共同販賣毒
    品犯行，則其前後供述已屬不一；此外，因本院認公訴人提
    出之上開補強證據，均不足作為不利於被告之認定，則本案
    除被告之自白外，即無其他補強證據，足證被告犯罪。
  (七)此外，被告於92年7 月9 日經檢察官送請法務部調查局進行
    測謊鑑定，經以控制問題法、混合問題法實施測謊，就「其
    未拿毒品給張崇銘過」、「其未向張崇銘拿過毒品的錢」二
    問題測試結果，均呈情緒波動之反應，研判有說謊，雖有該
    局調科南字第9262363490號測謊報告書1 紙在卷可稽（1777
    4 號偵查卷頁203）， 經查：
  １按測謊報告，首先需具備經受測人同意配合，並已告知得
    拒絕受測，以減輕受測者不必要之壓力。測謊員須經良好
    之專業訓練與相當之經驗。測謊儀器品質良好且運作正常
    。受測人身心及意識狀態正常。測謊環境良好，無不當
    之外力干擾等要件，取得形式上之證據能力後，進而方得為
    實質證明力之判斷，最高法院93年台上字第1865號裁判要旨
    可資參照。而本件被告於偵查中明白同意接受測謊（17774
    號偵查卷頁195）， 於測謊時簽具測謊同意書，身心狀況及
    意識狀態正常，測謊環境良好，儀器運作正常，實施者周潤
    德乃於法務部調查局修畢測謊技術課程，取得結業證書者，
    亦均據法務部調查局第六處南部通訊中心以94年6 月20日調
    科南字第9400286810號檢附相關證明資料函覆本院屬實，是
    上開測謊報告乃有形式上之證據能力，合先敘明。
  ２然本件測謊報告內容呈現之證明力，至多僅能證明被告辯稱
    「其未拿毒品給張崇銘過」、「其未向張崇銘拿過毒品的錢
    」等節，係說謊而不實在，亦即，其證據價值僅能與被告在
    91年4 月12日初到案時之自白稱：「有時我會拿毒品給張崇
    銘，毒品是我幫丙○○賣」等語相當，然又因被告之自白，
    不能作為判決有罪之唯一證據，且又查無其他充分之補強證
    據，證明與被告自白相符，故本院認上開測謊報告，亦難作
    為論罪之依據。
四、綜上所述，本件公訴人無法充分舉證證明被告犯罪，且本院
    基於公益原則，復查無其他積極證據足證被告犯罪，揆諸上
    開說明，自應諭知被告無罪之判決。
據上論斷，應依刑事訴訟法第301條第1項，判決如主文。
本案經檢察官丁○○到庭執行職務。
中    華     民     國    94    年    9    月    5    日
                        刑事第七庭  審判長法  官  孫啟強
                                          法  官  卓立婷
                                          法  官  蔡川富
以上正本證明與原本無異。
如不服本判決，應於收受送達後10日內向本院提出上訴書狀。
中    華     民     國    94    年    9    月    5    日
                                          書記官 邱秋珍
